ACORDAO-COMPLETO-2423250

ACÓRDÃO 2180/2020 ATA 31/2020 - PLENÁRIO

VISTOS, relatados e discutidos os autos do Recurso de Reconsideração interposto por Luiz Carlos da Silva (XXX.667.707-XX) em face do Acórdão 2337/2019-TCU-Plenário, por meio do qual suas contas foram julgadas irregulares, com imputação de débito e aplicação de multa;
ACORDAM os Ministros do Tribunal de Contas da União, reunidos em Sessão do Plenário, ante as razões expostas pelo Relator, em:
9.1. com fundamento nos art. 32, inciso I, e 33 da Lei 8.443/1992, c/c o art. 285, caput, do Regimento Interno/TCU, conhecer do Recurso de Reconsideração para, no mérito, negar-lhe provimento, mantendo-se em seus exatos termos a deliberação recorrida;
9.2. dar ciência do presente acórdão ao recorrente, ao Instituto Nacional do Seguro Social, à Procuradoria Geral Federal - PGF, à Procuradoria Regional da República da 4ª Região, ao espólio do Sr. José Aclaceu Ramos (161.059.079- 15) , e ao Sr. Paulo Roberto Trauer (XXX.062.249-XX) .

Recurso de reconsideração interposto contra acórdão que julgou as contas do recorrente irregulares e condenou-o ao pagamento de débito e de multa em razão de irregularidades na concessão de benefícios previdenciários.

Gerência Executiva do INSS em Curitiba-PR.

3. Recorrente: Luiz Carlos da Silva (XXX.667.707-XX).

13.1. Ministros presentes: José Mucio Monteiro (Presidente), Walton Alencar Rodrigues, Benjamin Zymler, Aroldo Cedraz (Relator), Raimundo Carreiro, Ana Arraes, Bruno Dantas e Vital do Rêgo.
13.2. Ministro-Substituto convocado: Marcos Bemquerer Costa.
13.3. Ministro-Substituto presente: Weder de Oliveira.

AROLDO CEDRAZ

Ministro Vital do Rêgo.

Adoto como Relatório a bem lançada instrução de mérito da auditora federal de controle externo responsável pelo exame do feito no âmbito da Secretaria de Recursos (peça 77) , cuja proposta de encaminhamento contou com a anuência do corpo dirigente da referida unidade técnica (peça 78) e do representante do Ministério Público de Contas (peça 79) :
"INTRODUÇÃO
1.	Trata-se de recurso de reconsideração interposto por Luiz Carlos da Silva (peça 69) contra o Acórdão 2337/2019-TCU-Plenário, Rel. Vital do Rêgo (peça 44) . A deliberação recorrida apresenta o seguinte teor (destacando-se os itens impugnados) :
9.1. excluir da relação processual os Srs. José Aclaceu Ramos - falecido (XXX.059.079-XX) e Paulo Roberto Trauer (XXX.062.249-XX) ;
9.2. julgar irregulares as contas de Luiz Carlos da Silva (XXX.667.707-XX) , na condição de ex-servidor do INSS, com fundamento nos arts. 1º, inciso I, 16, inciso III, alínea "d", e 19, caput, da Lei 8.443/1992, c/c os arts. 19 e 23, inciso III, da mesma Lei, e com arts. 1º, inciso I, 209, inciso IV, e 210 e 214, inciso III, do Regimento Interno;
9.3. condenar o Sr. Luiz Carlos da Silva (XXX.667.707-XX) ao pagamento das importâncias abaixo especificadas, com a fixação do prazo de 15 (quinze) dias, a contar da notificação, para comprovar, perante o Tribunal (art. 214, inciso III, alínea "a", do Regimento Interno) , o recolhimento da dívida aos cofres do Instituto Nacional do Seguro Social - INSS, atualizada monetariamente e acrescida dos juros de mora, calculados a partir das datas mencionadas, até a data do recolhimento, na forma prevista na legislação em vigor, pela concessão irregular dos seguintes benefícios previdenciários aos beneficiados a seguir indicados:
	Valor original (R$) 
	Data da ocorrência
	Tipo

	Segurado: José Aclaceu Ramos (NB 42/130.708.592-7) 

	378,85
	14/10/2003
	D

	1.420,69
	14/11/2003
	D

	1.775,86
	12/12/2003
	D

	1.420,69
	15/01/2004
	D

	1.420,69
	13/02/2004
	D

	1.420,69
	12/03/2004
	D

	1.420,69
	07/04/2004
	D

	1.420,69
	07/05/2004
	D

	1.628,22
	07/06/2004
	D

	1.628,22
	07/07/2004
	D

	1.628,22
	06/08/2004
	D

	1.628,22
	09/09/2004
	D

	1.628,22
	07/10/2004
	D

	1.628,22
	08/11/2004
	D

	3.256,44
	07/12/2004
	D

	1.628,22
	07/01/2005
	D

	1.628,22
	09/02/2005
	D

	1.628,22
	07/03/2005
	D

	1.628,22
	07/04/2005
	D

	1.628,22
	06/05/2005
	D

	1.731,69
	07/06/2005
	D

	1.731,69
	07/07/2005
	D

	1.731,69
	05/08/2005
	D

	1.731,69
	09/09/2005
	D

	1.731,69
	07/10/2005
	D

	1.731,69
	08/11/2005
	D

	3.463,38
	07/12/2005
	D

	1.731,69
	06/01/2006
	D

	1.731,69
	07/02/2006
	D

	1.731,69
	07/03/2006
	D

	1.731,69
	07/04/2006
	D

	1.818,27
	08/05/2006
	D

	1.818,27
	07/06/2006
	D

	1.818,27
	07/07/2006
	D

	1.818,27
	07/08/2006
	D

	2.727,40
	11/09/2006
	D

	1.818,44
	06/10/2006
	D

	1.818,44
	08/11/2006
	D

	2.727,58
	07/12/2006
	D

	1.818,44
	08/01/2007
	D

	1.818,44
	07/02/2007
	D

	1.818,44
	07/03/2007
	D

	Segurado: Paulo Roberto Trauer (NB 42/129.645.188-4) 

	 1.278,62 
	29/07/2003
	D

	 1.420,69 
	10/09/2003
	D

	 1.420,69 
	10/10/2003
	D

	 1.420,69 
	12/11/2003
	D

	 2.131,03 
	10/12/2003
	D

	 1.420,69 
	13/01/2004
	D

	 1.420,69 
	11/02/2004
	D

	 1.420,69 
	10/03/2004
	D

	 1.420,69 
	05/04/2004
	D

	 1.420,69 
	05/05/2004
	D

	 1.603,43 
	03/06/2004
	D

	 1.603,43 
	06/07/2004
	D

	 1.603,43 
	04/08/2004
	D

	 1.603,43 
	03/09/2004
	D

	 1.603,43 
	06/10/2004
	D

	 1.603,43 
	04/11/2004
	D

	 3.206,86 
	03/12/2004
	D

	 1.603,43 
	06/01/2005
	D

	 1.603,43 
	03/02/2005
	D

	 1.603,43 
	03/03/2005
	D

	 1.603,43 
	05/04/2005
	D

	 1.603,43 
	04/05/2005
	D

	 1.705,32 
	03/06/2005
	D

	 1.705,32 
	05/07/2005
	D

	 1.705,32 
	03/08/2005
	D

	 1.705,32 
	05/09/2005
	D

	 1.705,32 
	05/10/2005
	D

	 1.705,32 
	04/11/2005
	D

	 3.410,64 
	05/12/2005
	D

	 1.705,32 
	04/01/2006
	D

	 1.705,32 
	03/02/2006
	D

	 1.705,32 
	03/03/2006
	D

	 1.705,32 
	05/04/2006
	D

	 1.790,58 
	04/05/2006
	D

	 1.790,58 
	05/06/2006
	D

	 1.790,58 
	05/07/2006
	D

	 1.790,58 
	03/08/2006
	D

	 2.685,87 
	05/09/2006
	D

	 1.790,75 
	04/10/2006
	D

	 1.790,75 
	05/11/2006
	D

	 2.686,21 
	05/12/2006
	D

	 1.790,75 
	04/01/2007
	D

	 1.790,75 
	05/02/2007
	D

	 1.790,75 
	05/03/2007
	D

	 1.790,75 
	04/04/2007
	D

	 1.849,84 
	04/05/2007
	D

	 1.849,84 
	05/06/2007
	D

	 1.849,84 
	04/07/2007
	D

	 1.849,84 
	03/08/2007
	D

	 2.774,76 
	05/09/2007
	D

9.4. aplicar ao Sr. Luiz Carlos da Silva (XXX.667.707-XX) multa prevista no art. 57 da Lei 8.443/1992, c/c o art. 267 do Regimento Interno, no valor de R$ 50.000,00 (cinquenta mil reais) , fixando-lhe o prazo de 15 (quinze) dias, a contar da notificação, para que comprove, perante o Tribunal (art. 214, inciso III, alínea "a", do Regimento Interno) , o recolhimento das dívidas aos cofres do Tesouro Nacional, atualizadas monetariamente desde a data deste acórdão até a do efetivo recolhimento, se forem pagas após o vencimento, na forma da legislação em vigor:
9.5. autorizar a cobrança judicial das dívidas, caso não atendidas as notificações, na forma do art. 28, inciso II, da Lei 8.443/1992;
9.6. autorizar, desde logo, caso solicitado e o processo não tenha sido remetido para cobrança judicial, o pagamento das dívidas em até 36 parcelas mensais e consecutivas, nos termos do art. 26 da Lei 8.443/1992, c/c o art. 217 do Regimento Interno/TCU, fixando-se o vencimento da primeira parcela em 15 dias, a contar do recebimento da notificação, e o das demais a cada 30 dias, devendo incidir sobre cada valor mensal os correspondentes acréscimos legais, na forma prevista na legislação em vigor, sem prejuízo de alertar o responsável de que a falta de comprovação do recolhimento de qualquer parcela implicará o vencimento antecipado do saldo devedor;
9.7. considerar grave as infrações cometidas pelo Sr. Luiz Carlos da Silva (XXX.667.707-XX) ;
9.8. declarar o Sr. Luiz Carlos da Silva (XXX.667.707-XX) inabilitado para o exercício de cargo em comissão ou função de confiança no âmbito da Administração Pública Federal, nos termos do art. 60 da Lei 8.443/92, pelo período de cinco anos;
9.9 dar ciência desta deliberação ao Procurador-Chefe da Procuradoria da República no Estado de Sergipe, nos termos do § 3º do art. 16 da Lei 8.443/1992, c/c o § 7º do art. 209 do Regimento Interno do TCU, para adoção das medidas que entender cabíveis;
9.10. comunicar ao Instituto Nacional do Seguro Social-INSS e à Procuradoria Geral Federal - PGF que decisão indicada no item 9.1 deste acórdão não impede a adoção de providências administrativas e/ou judiciais, com vistas a reaver valores que eventualmente foram pagos aos segurados ali referidos, em razão da concessão indevida de benefício previdenciário;
9.11. dar ciência dessa deliberação ao espólio do Sr. José Aclaceu Ramos (XXX.059.079-XX) e ao Sr. Paulo Roberto Trauer (XXX.062.249-XX) .
HISTÓRICO
2.	A tomada de contas especial (TCE) sob comento foi instaurada pelo Instituto Nacional do Seguro Social (INSS) , em desfavor de Luiz Carlos da Silva (CPF: XXX.667.707-XX) , ex-servidor do INSS; José Aclaceu Ramos (CPF: XXX.059.079-XX, falecido em 20/3/2010, conforme certidão de óbito, peça 1, p. 255) , segurado; e Paulo Roberto Trauer (CPF: XXX.062.249-XX) , segurado, em razão de concessão irregular de benefícios previdenciários, praticados no Posto do Seguro Social Hauer-Gerência Executiva em Curitiba/PR do INSS (GEXCTB/PR) , no município de Curitiba/PR. 
2.1.As ocorrências que deram origem a esta TCE foram apuradas, a partir de relatórios do Controle Interno do INSS (peça 1, p. 135-139; p. 181-187) e da comissão de processo administrativo disciplinar (PAD) 35239.0001731/2007-48 (peça 1, p. 17-83) . A comissão do PAD concluiu que Luiz Carlos da Silva foi responsável pela concessão irregular de benefícios, com prejuízo apurado de R$ 508.221,81, atualizado monetariamente, e acrescidos de juros de mora até 17/7/2015, conduta essa que resultou em sua demissão, conforme Portaria MPS 625, de 3/11/2011 (peça 1, p. 131) . 
2.2.Instados a se pronunciar nos autos, conforme avisos de recebimento acostados aos autos (peças 22 a 24) , somente o espólio de José Aclaceu Ramos e Paulo Roberto Trauer apresentaram suas defesas (peças 33 e 35) , ao passo que o ora recorrente, Luiz Carlos da Silva, não se manifestou deixando transcorrer o prazo regimental fixado, motivo pelo qual foi considerado revel, nos termos do art. 12, § 3º, da Lei 8.443/1992.
2.3.A unidade técnica propôs a exclusão dos segurados José Aclaceu Ramos e Paulo Roberto Trauer da relação processual, uma vez não caracterizada suas participações no ilícito apurado. Propôs ainda o julgamento pela irregularidade das contas, com débito e multa, em relação a Luiz Carlos da Silva (peça 40) .
2.4.O MP/TCU e o relator aquiesceram à proposta da unidade técnica (peças 43 e 45, respectivamente) , dando origem ao acórdão combatido (peça 44) .
2.5.Inconformado, Luiz Carlos da Silva, representado pela Defensoria Pública da União (peça 69) , interpôs recursos de reconsideração requerendo a reforma do Acórdão 2337/2019-TCU-Plenário para afastar a sua responsabilidade, bem como o débito e a multa que lhe foram imputados. 
ADMISSIBILIDADE
3.	O exame preliminar de admissibilidade efetuado pela Serur à peça 72 concluiu pelo não conhecimento do recurso, por restar intempestivo e não apresentar fatos novos, nos termos do artigo 33 da Lei 8.443/92, c/c o artigo 285, caput e §2º, do RI/TCU; 
3.1.O MP/TCU, em direção contrária, propôs o conhecimento do recurso, sem efeitos suspensivos, por entender que a sentença em ação de improbidade administrativa, apresentada pelo recorrente à peça 69, p. 4-19 e 20-33, caracteriza fato novo apto a justificar o conhecimento do recurso e reanálise da matéria pelo TCU (peça 75) . Esse entendimento foi ratificado pelo relator em seu despacho à peça 76.
3.2.Assim, reitera-se o despacho do relator deste recurso, Ministro Aroldo Cedraz, contido na peça 76, que concluiu pelo conhecimento do recurso, sem efeitos suspensivos, com fundamento nos artigos 32, parágrafo único, e 33 da Lei 8.443/1992, c/c art. 285, caput, e § 2º, do Regimento Interno/TCU, eis que preenchidos os requisitos processuais aplicáveis à espécie.
MÉRITO
4.	Delimitação
4.1. Constitui objeto do presente recurso examinar se cabe a responsabilização do recorrente (peça 69, p. 2-33) ;
5.	Se cabe a responsabilização do recorrente (peça 69, p. 2-33) .
5.1.O recorrente afirma que não cabe sua condenação ao pagamento do débito e aplicação da multa, devendo ser afastada sua responsabilidade, com base nos seguintes argumentos: 
a) não há no [...] nenhuma prova concreta de que houve ação contrária à lei ou mesmo omissão do recorrente ao conceder os benefícios;
b) o recorrente foi diligente para a concessão de todos os benefícios, seguindo o procedimento padrão da autarquia;
c) analisando a concessão de benefícios dos segurados José Aclaceu Ramos e Paulo Roberto Trauer, não foi comprovado que o recorrente recebeu documentos sem procuração quando da concessão desses benefícios, bem como que os referidos segurados receberam documentos para assinar em suas respectivas casas, repassados por outra pessoa sem procuração;
d) no que concerne a suposta inclusão de vínculo de emprego fictício de José Aclaceu Ramos, no período de 30/3/1967 à 30/11/1972, não há prova de que o recorrente possuiu alguma relação com esse procedimento ou que deveria suspeitar de sua inclusão, partindo do pressuposto de que havia boa-fé do segurado no momento de entrega de sua CTPS com vínculos e anotações verdadeiras;
e) quanto ao vínculo do segurado Paulo Roberto Trauer, referente à empresa a qual ele afirma não ter laborado, não há que se falar em fraude ou omissão por parte do recorrente, eis que foi enganado por meio da apresentação de documentos fraudulentos;
f) em seu interrogatório, no PAD, o recorrente declarou que apenas extraiu os vínculos em questão das carteiras de trabalho que lhe foram apresentadas;
g) quanto ao benefício do segurado Washington Aparecido Alfaro, não deve haver nenhuma responsabilização do servidor uma vez que a concessão dos benefícios era devida, tendo sido, inclusive, restabelecido seu benefício;
h) quanto ao benefício de Estanislau Cirilo Werpachoswski, não há irregularidade na concessão de seu benefício pela incompatibilidade de informações da CTP com o CNIS, uma vez que à época, sua consulta não era obrigatória, sendo os vínculos conhecidos apenas pela consulta à CTPS, não havendo nenhum indício de que o recorrente tenha sido responsável pelas falsificações e que haveria sinal de fraude que devesse ter notado;
i) a ação de improbidade administrativa ajuizada, cuja sentença se encontra à peça 69, p. 4-19, foi julgada improcedente em razão da inexistência de conduta ilícita do ora recorrente. Referida decisão ainda não transitou em julgado porque está pendente de julgamento da apelação interposta pelo Tribunal Regional Federal da 4ª Região. Entretanto, já há parecer do Ministério Público Federal, apresentado na segunda instância, pela manutenção da sentença (peça 69, p. 20-33) .
Análise
5.2.Os argumentos do recorrente, de inexistência de provas, não elidem as irregularidades, considerando que as alegações da citação são baseadas nas seguintes constatações e documentos, os quais em momento algum foram contraditados, com provas documentais idôneas (peça 6, p. 8) :
a) habilitação e à concessão de benefício sem instrumento de procuração e sem a presença de segurados; 
b) extratar Carteira de Trabalho e Previdência Social com vínculos de empresas divergentes da constante da CTPS e, ainda, sem observar que os supostos vínculos não constavam do CNIS;
c) fornecer documentos internos da Instituição, tais como, requerimento de habilitação e Recibo de Devolução de Documentos a intermediários, para que os segurados assinassem em sua residência ou em escritório de intermediários, uma vez que em dois processos não constam cópias de procuração, corroborado com as declarações prestadas pelos próprios segurados José Aclaceu Ramos e Paulo Roberto Trauer, em suas oitivas, demonstrando, assim, que o Senhor Luiz Carlos da Silva concedeu os aludidos benefícios sem se preocupar em analisar e conferir os documentos necessários, mediante a prática de atos não condizentes com as normas de concessão de benefícios.
5.3.A questão foi debatida por este Tribunal, que, acolhendo o voto do Relator, Ministro Vital do Rêgo, condenou o responsável com fulcro no art. 16, III, alínea "d" da Lei 8.443/1992 - desfalque ou desvio de recursos públicos. O trecho do voto a seguir transcrito descreve a conduta dolosa do recorrente: 
13. No caso vertente, verificou-se a concessão irregular de benefícios, com suporte em tempo de serviço fictício e conversão indevida de tempo comum em especial, conforme consignado nos relatórios do Controle Interno do INSS (peça 1, p. 135-139; p. 181-187) e da comissão de processo administrativo disciplinar (PAD) 35239.0001731/2007-48 (peça 1, p. 17-83) . 
14. Na condição de responsável pela avaliação do atendimento às condições legais para fins de aposentadoria no que concerne ao tempo de serviço/tempo de contribuição e concessão do referido benefício, o Sr. Luiz Carlos Silva habilitou e concedeu benefício previdenciário com utilização de tempo de serviço inexistente para obtenção de aposentadoria. 
15. Diante disso, o responsável foi demitido de seu cargo no quadro de pessoal do INSS, conforme ato acostado aos autos à peça 1, p. 129. 
16. Nesses termos, considerando a força probatória dos elementos constantes dos autos, principalmente no que diz respeito à demonstração de que a conduta do responsável foi determinante para a consecução do dano ao erário apurado na presente TCE, manifesto-me favoravelmente à proposição uniforme contida nos pareceres precedentes de se julgar irregulares as contas do Sr. Luiz Carlos Silva, com condenação em débito.
5.4.Ademais, conforme constou na Sentença da Ação Civil Pública de Improbidade Administrativa, anexada pelo recorrente, "Houve, pois a prática de atos ilegais, lesivos ao erário, passíveis de tipificação como condutas ímprobas." (peça 69, p. 12) , o que corrobora a tese da persistência dos ilícitos administrativos e civis, que reclamam o devido tratamento pelos órgãos de controle.
5.5.Tais falhas, ainda que não tenham caracterizado ilícito penal, nem por isso deixam de merecer a censura desta Corte, máxime diante do prejuízo que causou aos cofres públicos, legitimando, por conseguinte, as penalidades impostas e o dever de reparação.
5.6.Também é improcedente a afirmação do recorrente de que foi diligente, ratificando-se, de acordo com o Relatório Final do referido PAD, que:
a) habilitou e formatou o processo concessório do segurado José Aclaceu Ramos, concedendo o benefício, sem instrumento de procuração e sem a presença do segurado, em desconformidade com a Consolidação dos Atos Normativos sobre Benefícios e os arts. 393 e 394, da IN INSS/DC 84, de 17/12/2002, em vigor à época, reconhecendo como suas as assinaturas constante do respectivo apenso do benefício, o qual gerou pagamentos irregulares no período de setembro/2003 a fevereiro/2007 (peça 1, p. 31) ; 
b) habilitou e confirmou a concessão com períodos concomitantes, tendo concedido e formatado o benefício do segurado Paulo Roberto Trauer, sem instrumento de procuração e sem a presença do segurado, em desconformidade com a Consolidação dos Atos Normativos sobre Benefícios e os arts. 393 e 394, da IN INSS/DC 84, de 17/12/2002, em vigor à época, reconhecendo como suas as assinaturas constante do respectivo apenso do benefício, o que gerou pagamentos irregulares no período de julho/2003 a agosto/2007 (peça 1, p. 35) ; 
c) reconheceu que, contrariamente ao que dispõe a legislação, não fez pesquisa para confirmar, com a empresa, o cargo que efetivamente era ocupado pelo segurado Paulo Roberto Trauer, frente aos dados divergentes dos documentos de seu processo (peça 1, p. 37) ;
5.7.Embora o recorrente insista que não há provas do recebimento de documentos sem procuração dos interessados, o fato é que, de acordo com o item 35.2 do Relatório Final do PAD 35239.0001731/2007-48, não consta instrumento de procuração nos processos de José Aclaceu Ramos e Paulo Roberto Trauer (item 35.2 da peça 1, p. 43) ; em complemento, os segurados afirmam que não compareceram às dependências do INSS para obtenção do benefício, declaração que não foi contestada pelo recorrente.
5.8.Em relação ao argumento de que o recorrente agiu na confiança, quanto às informações das carteiras de trabalho (CTPS) , é de se observar que o gestor tem o dever de se certificar da veracidade das informações que atesta, não se podendo admitir que ele se exima da responsabilidade por ter concedido um benefício beneficiário sem a certificação dos documentos que os respaldassem, sob o argumento de que o fez de boa-fé.
5.9.Além disso, não há que se falar que, em 2003, a confirmação dos dados da CTPS junto ao Cadastro Nacional de Informações Sociais  (CNIS) não era obrigatória, tendo em vista que, a partir de 8/1/2002, por determinação do art. 29-A, da Lei 10.403/2002, o INSS passou a utilizar os dados existentes no CNIS para fins de cálculo do salário-benefício, dispensando os trabalhadores de comprovarem seus vínculos e remunerações posteriores a 1/7/1994. As informações advindas do sistema deveriam ser usadas como prova plena na comprovação do direito, servindo para a inversão do ônus da prova:  
Art. 29-A. O INSS utilizará, para fins de cálculo do salário-de-benefício, as informações constantes no Cadastro Nacional de Informações Sociais - CNIS sobre as remunerações dos segurados.
§ 1o O INSS terá até 180 (cento e oitenta) dias, contados a partir da solicitação do pedido, para fornecer ao segurado as informações previstas no caput deste artigo.
§ 2o O segurado poderá, a qualquer momento, solicitar a retificação das informações constantes no CNIS, com a apresentação de documentos comprobatórios sobre o período divergente."
5.10.Nesse contexto, não é possível o afastamento da responsabilização do recorrente, uma vez que foi o autor de conduta comissiva, a qual ocasionou diretamente o débito, visto que, tanto reconheceu indevidamente o vínculo dos dois segurados, um deles com empresa em que não trabalhou, quanto autorizou a concessão de benefício irregular. Impossível, assim, afastar sua responsabilidade.  
5.11. Em relação aos benefícios dos segurados Washington Aparecido Alfaro e Estanislau Cirilo Werpachoswski mencionados pelo recorrente, registra-se que não são objeto da presente TCE. 
5.12.Sobre a ação civil pública de improbidade administrativa ajuizada pelo INSS com vistas ao ressarcimento do dano provocado ao erário, juntada aos autos por ocasião da presente fase recursal (peça 1, p. 4-19) , verifica-se, ao contrário do que afirma o recorrente, que foi constatada a prática de atos ilegais, lesivos ao erário e passíveis de tipificação como condutas ímprobas (peça 69, p. 12) , concluindo a sentença, no entanto, por julgá-la improcedente, em virtude da falta de fundamento para a imposição das penalidades da Lei de Improbidade. Essa lei estabelece a necessidade de comprovação de dolo ou culpa por parte do servidor, o que se entendeu não comprovado. No mesmo sentido é o parecer da Procuradoria Regional da República da 4ª região (peça 69, p. 20-33) .
5.13. Ocorre que a sentença proferida pelo juízo cível, sob qualquer fundamento, não vincula a decisão proferida pelo TCU, em virtude do princípio da independência das instâncias. Apenas a sentença absolutória no juízo criminal fundada no reconhecimento da inexistência material do fato ou na negativa de autoria tem habilidade para impedir a responsabilização civil e administrativa do agente. Se a absolvição for por ausência de dolo, como no caso, tal responsabilidade não é excluída (Acórdão 2850/2019-TCU-Primeira Câmara, Rel. Vital do Rêgo, 6903/2018-2ª Câmara, Rel. Ana Arraes, 344/2015-Plenário, Rel. Walton Alencar Rodrigues e Boletins de Jurisprudência 254/2019 e 305/2020) . 
5.14.Como consta do voto condutor do Acórdão 2067/2015-TCU-Plenário, da relatoria do Ministro Bruno Dantas, "a responsabilização perante o TCU é de natureza subjetiva e o dever de reparar o prejuízo causado ao erário independe da intenção do agente que praticou o ato irregular, bastando que tenha atuado com culpa stricto sensu.".
5.15.No caso, como consta da matriz de responsabilização à peça 40, p. 13, restou comprovado que o recorrente, na condição de responsável pela avaliação do atendimento às condições legais para fins de aposentadoria, no que concerne ao tempo de serviço/tempo de contribuição e concessão do referido benefício, praticou a conduta irregular de  habilitação e concessão irregular dos benefícios  de aposentadoria por tempo de contribuição pagos indevidamente a José Aclaceu Ramos e a Paulo Roberto Trauer, por ter implantado indevidamente os referidos benefícios com suporte em tempo de serviço fictício e conversão indevida de tempo comum em especial, não adotando as precauções necessárias, como por exemplo, a devida confrontação entre os dados constantes dos sistemas corporativos do INSS e os constantes da CTPS, o que contrariou o art. 52 da Lei 8.213/1991 e o art. 56 do Decreto 3.048/1999. Verificou-se que tal conduta ocasionou prejuízo aos cofres públicos, sendo devida a sua responsabilização.
5.16.Assim, tendo em vista a força probatória dos elementos constantes dos autos, principalmente no que diz respeito à demonstração de que a conduta do recorrente foi determinante para a consecução do dano ao erário apurado na presente TCE, e ainda, não havendo elementos ou fundamentos capazes de alterar a decisão combatida, mantem-se a responsabilização do recorrente. 
CONCLUSÃO
6.	Das análises anteriores, conclui-se que:
a) encontra-se devidamente comprovada nos autos sua responsabilidade por habilitar e conceder benefício previdenciário com utilização de tempo de serviço inexistente para obtenção de aposentadoria;
b) os documentos constantes dos autos são suficientes para demonstrar que a conduta do recorrente foi determinante para a consecução do dano ao erário apurado na presente TCE;
c) não foram apresentados elementos ou fundamentos capazes de alterar a decisão combatida, razão pela qual é devida responsabilização do recorrente.  
PROPOSTA DE ENCAMINHAMENTO
7.Ante o exposto, com fundamento nos artigos 32, inciso I; e 33, da Lei 8.443/1992, submetem-se os autos à consideração superior, com posterior encaminhamento ao Ministério Público junto ao Tribunal de Contas da União e ao Gabinete do Relator, propondo:
a) conhecer do recurso e, no mérito, negar-lhe provimento;
b) comunicar a deliberação que vier a ser proferida por esta Corte ao recorrente, ao  Instituto Nacional do Seguro Social-INSS e à Procuradoria Geral Federal - PGF, à Procuradoria Regional da República da 4ª Região, ao  espólio do Sr. José Aclaceu Ramos (XXX.059.079-XX) , ao Sr. Paulo Roberto Trauer (XXX.062.249-XX) e demais interessados."
	É o Relatório.

João Nunes Morais Junior (Defensor Público Federal, 68.581/OAB-PR).

Procurador Marinus Eduardo de Vries Marsico.

TOMADA DE CONTAS ESPECIAL. INSS. CONCESSÃO FRAUDULENTA DE BENEFÍCIOS. CONTAS IRREGULARES DO EX-SERVIDOR. DÉBITO E MULTA. RECURSO DE RECONSIDERAÇÃO. CONHECIMENTO. IMPROCEDÊNCIA DOS ARGUMENTOS. ELEMENTOS INSUFICIENTES PARA ALTERAÇÃO DO JUÍZO ANTERIOR. NEGATIVA DE PROVIMENTO.

TOMADA DE CONTAS ESPECIAL (TCE)

Secretaria de Recursos.

O Recurso de Reconsideração interposto por Luiz Carlos da Silva em face do Acórdão 2337/2019-TCU-Plenário merece ser conhecido, eis que adimplidos os requisitos aplicáveis à espécie, de conformidade com os arts. 32, inciso I, e 33, da Lei 8.443/1992.
2.	Como visto no Relatório precedente, trata-se, originalmente, de Tomada de Contas Especial instaurada pelo Instituto Nacional do Seguro Social em desfavor do ora recorrente, ex-servidor da entidade, demitido após processo administrativo disciplinar, bem como de outros responsáveis, tendo em vista a concessão irregular de benefícios previdenciários no âmbito do Posto do Seguro Social Hauer (Gerência Executiva em Curitiba-PR) .
3.	Nesta etapa recursal, o ex-servidor alega, em resumo, que deve ser afastada a sua condenação no processo de controle externo, consoante extensa argumentação descrita na instrução da Secretaria de Recursos, eis que não haveria prova concreta de que houve ação contrária à lei ou omissão do recorrente ao conceder os benefícios, ademais dele ter seguido o procedimento padrão da autarquia, entre outras afirmações relativamente aos atos praticados no âmbito das concessões havidas, em especial quanto à apresentação de documentos dos segurados.
4	O exame empreendido pela Secretaria de Recursos refutou, com propriedade, todas as alegações e argumentos apresentados, pugnando pela correta responsabilização do ex-servidor, tendo em vista a prática das seguintes condutas dolosas, como descrito no voto condutor do aresto condenatório, as quais não foram contraditadas com provas documentais idôneas:
"a) habilitação e concessão de benefício sem instrumento de procuração e sem a presença de segurados; 
b) extratar Carteira de Trabalho e Previdência Social com vínculos de empresas divergentes da constante da CTPS e, ainda, sem observar que os supostos vínculos não constavam do CNIS;
c) fornecer documentos internos da Instituição, tais como, requerimento de habilitação e Recibo de Devolução de Documentos a intermediários, para que os segurados assinassem em sua residência ou em escritório de intermediários, uma vez que em dois processos não constam cópias de procuração, corroborado com as declarações prestadas pelos próprios segurados José Aclaceu Ramos e Paulo Roberto Trauer, em suas oitivas, demonstrando, assim, que o Senhor Luiz Carlos da Silva concedeu os aludidos benefícios sem se preocupar em analisar e conferir os documentos necessários, mediante a prática de atos não condizentes com as normas de concessão de benefícios."
5.	Quanto às alegações referentes à Sentença da Ação Civil Pública de Improbidade Administrativa trazida a lume, bem esclareceu a Secretaria de Recursos que, inobstante a conclusão no sentido de não restar caracterizado ilícito penal, é inafastável a necessidade de reparação quanto ao prejuízo causado aos cofres públicos, nessa seara em sede do processo de Tomada de Contas Especial, restando inequívoca a conduta do ex-servidor, ocasionando diretamente o débito apurado nos autos.
6.	Ademais, a sentença proferida em outro juízo não vincula a decisão do TCU, que possui pacífica jurisprudência no sentido de reconhecer que inexiste litispendência entre processo desta Corte e outro que trate do mesmo assunto, em tramitação no Poder Judiciário (Acórdão 10042/2015-TCU-Segunda Câmara e 1.512/2015 - Plenário) .
7.	Outrossim, pertinente trazer à baila excerto do voto condutor proferido para o Acórdão 30/2016-TCU-Plenário, por meio do qual esta Corte de Contas deixou assentado que "o princípio da independência das instâncias permite ao TCU apreciar, de forma plena, a boa e regular gestão dos recursos públicos federais, mesmo nos casos em que as irregularidades também estejam sendo apuradas em outras instâncias administrativas ou judiciais. O juízo administrativo só se vincula ao penal quando neste último é afirmada, categoricamente, a inexistência do fato ou que o acusado não foi o autor do ilícito.".
8.	Por fim, relativamente às demais alegações, acolho, in totum, o exame empreendido para unidade técnica, incorporando-o como minhas próprias razões de decidir, e entendo que o recurso não merece prosperar, devendo ser mantido o juízo pela irregularidade das contas e a condenação do ex-servidor do INSS.
	Ante o exposto, VOTO para que seja adotada a deliberação que ora submeto a este Colegiado.
TCU, Sala das Sessões Ministro Luciano Brandão Alves de Souza, em 19 de agosto de 2020.
AROLDO CEDRAZ 
Relator